臺灣高等法院民事判決　　　　　　　　 94年度建上字第100號
上　訴　人
即被上訴人　同豐營造工程股份有限公司
法定代理人　乙○○
訴訟代理人　謝政達律師
複 代理 人　楊景勛律師
被 上訴 人
即 上訴 人　聖陸營造工程股份有限公司
　　　　　　　　　　　　5樓
法定代理人　甲○○
訴訟代理人　連元龍律師
　　　　　　陳瓊苓律師
上列當事人間請求給付工程款事件，上訴人對於民國94年10月27
日臺灣臺北地方法院93年度建字第82號第一審判決提起上訴，本
院於95年12月27日言詞辯論終結，判決如下：
    主  文
兩造均上訴駁回。
第二審訴訟費用由兩造各自負擔。
原判決第四項關於上訴人免為假執行部分，應更正為「被告於執
行標的物拍定、變賣或物之交付前，得以新台幣貳佰貳拾壹萬陸
仟陸佰陸拾捌元預供擔保或將請求標的物提存而免為假執行」。
    事實及理由
甲、程序方面：
    按訴狀送達後，原告不得將原訴變更或追加他訴，但擴張或
    減縮應受判決事項之聲明，不在此限，民事訴訟法第255條
    第1項第3款、第7款分別定有明文。查上訴人即被上訴人同
    豐營造工程股份有限公司（下稱同豐公司）原起訴請求：「
    被告應給付原告新台幣（下同）3,222,675元，及自本起訴
    狀繕本送達被告之翌日起至清償日止，依年息5%計算之利息
    。」，嗣於民國（下同）94年1月20日具狀擴張聲明為：「
    被告應給付原告4,747,357元，及自本起訴狀繕本送達被告
    之翌日起至清償日止，依年息5%計算之利息。」，因其請求
    之基礎事實同一，上訴人即被上訴人聖陸營造工程股份有限
    公司 (下稱聖陸公司)亦未表示反對，則同豐公司於原審擴
    張應受判決事項之聲明，核與首揭規定相符，自應准許之。
乙、實體方面：
(一)同豐公司起訴主張：兩造簽有「發包工程承攬書」（以下簡
    稱系爭合約書），約定由同豐公司向聖陸公司承攬台北市○
    ○路49號「世紀羅浮」之反循環基樁工程全部，實作後約定
    工程總價為新台幣（下同）10,090,016元。依系爭合約書第
    6條就承攬報酬之付款辦法規定：「依據估價單說明。」，
    而估價單之說明則規定：「5、付款辦法：(1)配合甲方每月
    一次計價日，依實際完成數量60%估驗。(2)非破壞性檢測通
    過30%。(3)餘款10%於筏基完成後請款。」。同豐公司就業已
    完成承攬之基樁工程，分別於民國（以下同）89年10月26日
    開立金額1,444,359元之發票、同年12月27日開立金額10,39
    1,048元之工程款發票向聖陸公司請款，惟同豐公司僅實領
    6,697,726元及吊車租金、司機加班費含稅153,300元，共計
    6,851,026元，尚餘本期應付款共3,986,503元未付。又原合
    約約定以原廢土填補基樁，後來聖陸公司要求用碎石填補，
    造成基樁空打部分產生廢土運棄之費用516,000元，此追加
    之工程款同豐公司自得依民法第490條、第491條請求。另聖
    陸公司因施作連續壁不當導致同豐公司所施作之Ａ5基樁坍
    孔，而需進行Ａ5－Ｐ1、Ｐ2補樁，支出Ａ5空打段混凝土敲
    除費用650,000元及補樁費用共513,216元，同豐公司自得依
    民法第184條第1項規定請求，又該部分係聖陸公司要求同豐
    公司另行施作，亦可依民法第490條、第491條請求，此三部
    份追加工程款含稅 (營業稅為83,961元)共計1,763,177元
    (516,000元+650,000元+513,216元+83,961元=1,763,177元)
    。故依法同豐公司得向聖陸公司請求之工程款為5,749,680
    元 (未付工程款3,986,503元+追加工程款1,763,177元=5,74
    9,680元)，但因聖陸公司主張尚有待扣款中其中之954,593
    元（含稅為1,002,323元）部分，同豐公司同意抵銷，經抵
    銷結果，同豐公司尚得向聖陸公司請求之金額共為4,747,35
    7元（5,749,680元-1,002,323元=4,747,357元，計算式(二)詳
    原審卷第9頁附件1）。至聖陸公司所提被證三第6頁業主扣
    款177,060元，依其項目欄為暫扣款，非同豐公司承認該扣
    款；又依系爭合約書第14條工程驗收規定，工程若有瑕疵須
    通知同豐公司修正而經同豐公司拒絕修正時，聖陸公司始得
    從應領工程款中扣抵，本件聖陸公司並未舉證確有通知同豐
    公司修繕，而同豐公司拒絕修繕之情事，且聖陸公司所提之
    待扣款資料表之對象均為聖陸公司，聖陸公司並未提出同豐
    公司應分擔比例之基準及證明資料，是聖陸公司主張以待扣
    款2,157,418元抵銷為無理由；又本件因聖陸公司連續壁、
    扶壁施工不慎造成A5部分基樁受損延滯施工之進行，按該基
    樁共計施作11日，扣除合理之一天工期，共計有10日工期是
    可歸責於聖陸公司之事由導致，自不應計入工期，又雙方共
    同施作之時間有26日，因共同施作造成同豐公司施工遲緩，
    理應雙方共同分攤工期各13日，又碎石回填及廢土運棄部分
    應延長工期4日，是以聖陸公司理應加計工期27日予同豐公
    司始為合理，同豐公司並無遲誤工期，聖陸公司辯稱應扣除
    逾期工程款428,792元部分顯無理由。爰於原審依係爭合約
    書第6條及估價單說明5之規定請求聖陸公司給付上開金額，
    並聲明：(一)聖陸公司應給付同豐公司4,747,357元，及自本
    起訴狀繕本送達聖陸公司之翌日起至清償日止，依年息5%計
    算之利息。(二)同豐公司願供擔保，請准宣告假執行。
(二)原審判決聖陸公司應給付同豐公司2,216,668元及利息，並
    為准、免假執行之宣告，而駁回同豐公司其餘之請求，同豐
    公司對其敗訴部分提起上訴，於本院上訴聲明：(一)原判決不
    利於同豐公司部分廢棄(二)上廢棄部分聖陸公司應再給付同豐
    公司2,530,687元，及自本起訴狀繕本送達聖陸公司之翌日
    起至清償日止，依年息5%計算之利息。(三)同豐公司願供擔保
    ，請准宣告假執行。對於聖陸公司之上訴，答辯聲明：聖陸
    公司之上訴駁回。
二、聖陸公司則以：
(一)就原合約部分，依系爭工程合約第3條第1項約定可知，聖陸
    公司之業主認同豐公司承作之基樁工程有瑕疵而應予扣款者
    ，同豐公司自應負責，而被證三第6頁工程估驗請款單上載
    明「業主扣款」，同豐公司就此扣款亦無異議並蓋用公司大
    小章確認無誤，據以領取扣除177,060元後之工程款751,865
    元，同豐公司於領款後近3年之久始主張其未同意扣款云云
    ，實顯無理由，是以就原合約部分聖陸公司應付之金額為
    3,809,443元（即同豐公司主張之3,986,503元-177,060元）
    ；又本件A5基樁發生坍孔瑕疵係可歸責於同豐公司所致，故
    P1、P2補樁所需混凝土材料費共507,012元應由同豐公司支
    付；而本件同豐公司所施作之工程有多處瑕疵及不完全給付
    之情形，依雙方91年5月9日、6月26日協議及系爭契約第14
    條、民法第493條、第227條等規定，應由同豐公司負擔，依
    業主與聖陸公司待扣資料表所示，其中同豐公司應負擔之金
    額經核算後共為2,157,418元；又本件工程之工期為40天，
    逾期罰款為工程款千分之3，查同豐公司自89 年10月20日進
    場，89年12月20日退場，實際施工工期為62天，扣除8天不
    計工期，總計遲延14天，故應扣款393,510元；綜上，同豐
    公司應支付補樁所需混凝土材料費507,012元、待扣款2,157
    ,418 元、逾期扣款393,510元，總計為3,057,940元（含稅
    ），聖陸公司以此主張與同豐公司得請求之3,809,443元抵
    銷。至基樁空打回填碎石之廢土運棄費用非追加工程不得計
    價，因依按系爭工程合約估價單說明欄第2項約定：「每M基
    樁施工費含…廢土運棄…等」已明定廢土運棄費用包含在工
    程款內，同豐公司請求該部分之費用516,000元為無理由；
    而本件A5基樁發生坍孔係同豐公司所造成並非聖陸公司侵權
    行為所致，同豐公司主張聖陸公司有侵權行為而請求Ａ5空
    打段混凝土敲除費用650,000元及補樁費用共513,216元之損
    害賠償，亦為無理由等語置辯。
(二)原審判決聖陸公司應給付同豐公司2,216,668元及利息，並
    為准、免假執行之宣告，而駁回同豐公司其餘之請求，聖陸
    公司對其敗訴部分提起上訴，並於本院上訴聲明：(一)原判決
    不利於上訴人之部分廢棄；(二)上廢棄部分，被上訴人在第一
    審之訴及假執行之聲請。(三)如受不利益之判決，上訴人願供
    擔保請准宣告免為假執行。對於同豐公司之上訴，答辯聲明
    ：同豐之上訴駁回。
三、兩造不爭執之點：
(一)兩造簽有「發包工程承攬書」，約定由同豐公司向聖陸公司
    承攬台北市○○路49號「世紀羅浮」之反循環基樁工程全部
    ，實作後約定工程總價為10,090,016元。同豐公司於89年10
    月20日進場施工，至89年12月20日退場，總計共62天，兩造
    並於89年10月20日至11月14日共同施工，共計26天，該工程
    已驗收完成，惟尚有部分保留款及應付款尚未支付。
(二)依系爭合約書第6條就承攬報酬之付款辦法規定：「依據估
    價單說明。」，而估價單之說明則規定：「5、付款辦法：
    (1)配合甲方每月一次計價日，依實際完成數量60%估驗。(2)
      非破壞性檢測通過30%。(3)餘款10%於筏基完成後請款。」
    。同豐公司就業已完成承攬之基樁工程，分別於89年10月26
    日開立金額1,444,359元之發票、同年12月27日開立金額10,
    391,048元之工程款發票向聖陸公司請款，惟同豐公司僅實
    領6,697,726元及吊車租金、司機加班費含稅153,300元，共
    計6,851,026元，尚餘本期未付款共3,809,443元未付。
(三)其中關於編號23、24、49之Cb、C5鋼柱偏位補強部分，同豐
    公司同意由長榮開發有限公司 (下稱長榮公司)代行施作修
    補，尚有待扣款954,593元，含稅為1,002,323元。
    以上事實，為兩造所不爭執，並有發包工程承攬書、估價單
    、發票、長榮公司追加工程確認單、新東陽營造股份有限公
    司函附之工期表等附卷可稽 (見原審卷第8至16頁、第77、7
    8、83至86頁、第179至182頁)，自堪信為真實。
四、兩造爭執之點為：
(一)同豐公司請求暫扣款177,060元有無理由？
(二)同豐公司主張 (1)基樁空打廢土運棄費用516,000元，(2)A5
    補樁費用513,216元及A5補樁空打段混擬土敲除費用650,000
    元，即共1,679,216元，包括稅金共1,763,177元部分，是否
    為追加工程而得向聖陸公司請求？
(三)聖陸公司所支出之P1、P2補樁所需混凝土材料費507,012元
    可否主張抵銷？
(四)聖陸公司主張抵銷待扣款2,157,418元有無理由？
(五)聖陸公司主張逾期扣款393,510元有無理由?
五、關於同豐公司請求暫扣款177,060元有無理由部分：
    同豐公司主張依合約約定聖陸公司未付款之金額為3,986,50
    3元，聖陸公司主張未付款金額為3,809,443元，兩者之差異
    即在暫扣款177,060元同豐公司可否請求。按系爭工程合約
    第3條第1項約定：「一切遵照附件之圖樣、說明書、施工規
    範及檢驗基準、估價單及甲方（即聖陸公司）與有關工程業
    主或客戶所訂之合同以及甲方規定之各項補充說明、工作須
    知、備忘錄、會議紀錄等切實辦理。並負責對甲方業主或客
    戶之驗收合格。」，是依兩造契約約定，聖陸公司之業主認
    同豐公司承作之基樁工程有瑕疵而應予扣款，同豐公司自應
    負責。查依卷附90年6月1日工程估驗請款單上載明「暫扣款
    、177,060，業主扣款」 (見原審卷(一)第110頁)，而同豐公
    司就此扣款亦無異議，並蓋用公司大小章確認無誤，據以領
    取扣除177,060元後之工程款751,865元（退非破壞性檢測通
    過款928,925元業主扣款177,060元實領金額928,925元－177
    ,060 元＝751,865元），是以同豐公司事後不得再就該款項
    請求。況依業主與聖陸公司之待扣款資料表所示，其中第
    -、-、、相加後之總額確實為177,060元
    （見原審卷(二)第44至46頁），顯見同豐公司係同意上開項目
    之瑕疵應由其負責後始同意扣款。又其雖載為「暫扣款」，
    乃因瑕疵扣款金額會隨工程進行而持續發生，兩造就已確定
    應由同豐公司負責之款項先為扣款，若同豐公司認其不應負
    責，自應於請款當時提出異議並拒絕扣款，豈有先同意扣款
    事後再爭執之理？是同豐公司主張其得請求暫扣款177,060
    元為無理由，故其得請求之工程款應以聖陸公司主張之3,80
    9,443元為可採。
六、關於同豐公司主張 (1)基樁空打廢土運棄費用516,000元，
    (2)A5補樁費用513,216元及A5補樁空打段混擬土敲除費用65
    0,000元，即共1,679,216元，包括稅金共1,763,177元部分
    ，是否為追加工程而得向聖陸公司請求？茲分述如下：
(一)同豐公司基樁空打廢土運棄費用516,000元是否為追加工程
    部分？
    依卷附系爭工程合約估價單說明欄第2項約定：「每M基樁施
    工費含…廢土運棄…等」 (見原審卷(一)第14頁)，亦即合約
    已明定廢土運棄費用係含於每M基椿施工費用內，不論基椿
    回填原土或另以碎石回填，計價方式均相同，同豐公司不得
    再請求。雖同豐公司主張依原合約乃回填原土，所需運棄廢
    土較少，因此合約上每M基椿單價較低，然聖陸公司事後決
    議回填碎石，則產生之廢土運棄費用應屬追加工程云云，惟
    依卷附工程承攬書第2條第3項約定：「... 如有新增項目時
    ，應依誠實原則由雙方另議合理單價」 (見原審卷(一)第9頁)
    ，而91年8月21日會議記錄載明「一、本案基樁回填碎石依
    合約回填，委由施工單位同豐工程回填。二、經現場會勘後
    計算實際數量為…1032.45。三、依當時回填金額350元/㎡
    計價　共1032*350=361200（未稅）。五、由蔚翔有限公司
    開立發票予新東陽營造請款。」 (見原審卷(一)第163頁)，已
    明確約定本件碎石回填之費用及請款方式，惟此僅能證明雙
    方有回填碎石之約定，無法證明聖陸公司同意支付此廢土運
    棄之新增費用，且若回填碎石產生之廢土運棄須另計價，何
    以上開會議記錄僅記載碎石回填之費用，而未將廢土運棄費
    用一併計價，反而約定「依合約」回填碎石？又訴外人溫寶
    蓮於89年12月出具之棄土運棄工程估驗請款單施工說明欄雖
    記載「４支摩擦樁上期計算忘了扣除空打部分，因當初和甲
    方（即同豐公司）協調時空打部份不再回填碎石，可原土回
    填」（見原審卷(一)第200頁），然此僅係同豐公司與其委託
    之廢土運棄廠商所為關於廢土運棄應如何計價之約定，無從
    約束聖陸公司，縱有增加同豐公司支出，亦與聖陸公司無涉
    ，自不得以此作為向聖陸公司請求之依據。綜上，同豐公司
    主張回填碎石之廢土運棄費用係追加工程、得請求該追加工
    程款云云，不足採信，其此部份之請求為無理由，不應准許
    。
(二)同豐公司可否請求之A5補樁費用513,216元及A5補樁空打段
    混擬土敲除費用650,000元？
 1、按同豐公司乃施作基樁之承包商，而A5基樁有瑕疵而需進行
    補樁之事實，亦為同豐公司所不爭執（見原審卷第155、157
    頁、同豐公司93年10月19日準備二狀第3頁第3行、第5頁第2
    行），則同豐公司確有違背給付義務之行為至明，是同豐公
    司主張其不可歸責，依法自應負舉證責任。經查依原審被證
    4待扣款資料表所示 (見原審卷(一)第113至142頁)，被上訴人
    已同意之177,060元之瑕疵扣款，包括編號5、9、11、13-16
    、19-21、33、35、55【合計為168,629×1.05=177,060(含
    稅)】，其中編號9之扣款項目係「A5-P1&P2樁帽鋼筋施作」
    、編號33及35之扣款項目則係「A5-P1&P2補強樁樁帽鋼筋組
    立」，均係A5補樁P1、P2之瑕疵修繕項目，足證A5補樁確係
    可歸責於同豐公司之事由所致，與聖陸公司無涉，同豐公司
    始同意該扣款，否則同豐公司於領款時自應立即表示異議，
    豈會無異議簽章領取751,865元（退非破壞性檢測通過款928
    ,925元 －暫扣款177,060＝實領金額751,865元）。
 2、同豐公司另以原證13業主所作之補充地質調查報告為據，稱
    該基樁瑕疵係因聖陸公司施作連續壁工程不當所致云云，惟
    為聖陸公司所否認。經查本件係施工單位為調查坍孔原因始
    委託豪捷工程有限公司進行補充地質調查工作，現場工作完
    成後委託暉達土木大地技師事務所之技師王暉文作成報告，
    證人王暉文雖於原審證稱：「如果在基樁尚未灌漿以前就有
    連續壁在施作CCP就一定會導致基樁坍孔，因為它會改變附
    近土壤壓力」、「如果兩者同時施工的話可以判斷基樁坍孔
    是受到CCP施工的影響，這與施工廠商的施工能力沒有關係
    」等語（見原審卷(二)第105至106頁），惟證人王暉文亦於原
    審證稱：「（（附件一89年11月羅浮大樓補充地質調查報告
    書）是否由你所負責出具的？）當時是為了調查基樁坍孔的
    原因，我只能確定當時的土層是疏鬆的土層，所以施作連續
    壁或基樁時需要提高穩定液濃度，至於實際上造成坍孔的原
    因是因為連續壁或基樁施作所致，我不能確定」、「我只有
    作地質的研判，並沒有去研判坍孔的原因，我只是作地質的
    調查」等語（見原審卷(二)第105、106頁），且其所提出之地
    質調查報告亦未認定該工地坍孔之原因係因聖陸公司同時施
    作連續壁所致，證人於調查當時既無法認定坍孔之責任為何
    ，自無法僅以其前開推測之證詞而為不利聖陸公司之認定。
    同豐公司主張：A5基樁坍孔應歸責於上訴人云云，無非係以
    原證13地質調查報告及證人王暉文技師證稱：「如果在基樁
    尚未灌漿以前就有連續壁在施作CCP就一定會導致基樁坍孔
    ，因為它會改變附近土壤壓力」、「如果兩者同時施工的話
    可以判斷基樁坍孔是受到CCP施工的影響，這與施工廠商的
    施工能力沒有關係」等為據，惟查聖陸公司施作CCP工程改
    良地質，係自89年10月17日起至89年12月5日止，參照業主
    新東陽公司所提供之工期資料 (見原審卷(一)第90至92頁)，
    同豐公司施作基樁工程係自89年10月20日進場，至89年12
    月20日退場；換言之，聖陸公司施作CCP工程改良地質與同
    豐公司施作基樁工程兩者同時施工之時間為自89年10月20日
    起至89年12月5日止，依該工期資料所示，期間同豐公司施
    作之基樁計有A1、A2、A3、A4、A5、A6、A7、A8、A9、B1、
    B2、B3、B4、B5、B6、B7、B8等，佐諸證人王暉文技師證稱
    ：「（CCP施作時會影響到基樁的距離為何）…當然是越近
    越不能抵擋CCP每平方公分有二百公斤的壓力」，再參照原
    證13調查報告第2頁鑽孔位置平面圖所示之基樁位置，若A5
    基樁坍孔係因聖陸公司施作CCP所致，則為何唯獨A5基樁發
    生坍孔情形？A5基樁周圍或其它距離較近之基樁（例如B1
    、B2、B3、B4、B5），竟未有坍孔情形？顯見本件A5基樁坍
    孔顯非係受到聖陸公司CCP施工的影響。再者，原證13調查
    報告報告第6頁載明「鑽探成果中B-2鑽孔所顯示之N值均較
    其餘三孔略高，經查核銅圈土樣，發現存在有些許類似灌漿
    物之成分存在，可能為先前檔土壁體施作CCP時所殘留，導
    致該孔N值較其他三孔略高。」 (見原審卷(二)第41頁)，足見
    鑽孔處若有CCP施作時所殘留之灌漿物，會導致其N值較其它
    鑽孔處高，表示受聖陸公司連續壁施工之影響較深。然查依
    該報告第2頁鑽孔位置平面圖所示，共有B-1至B-4四個鑽孔
    ，其中B-2鑽孔處位於B6及A7基樁間、B-4鑽孔處則位於A5基
    樁旁，若A5基樁係受上訴人施作CCP影響而導致坍孔氣，則
    A5基樁旁B-4鑽孔處之N值理應較其它3孔高，惟本件調查報
    告結果卻反而是B-2鑽孔處之N值較B-4鑽孔處高，N值較高之
    B-2鑽孔處旁基樁（例如B1、B2、B3、B4、B5、B6、A7、A8
    等基樁）則未發生坍孔情形，亦足見本件A5基樁坍孔絕非係
    受到聖陸公司CCP施工的影響，A5基樁坍孔事實上與連續壁
    之施工並無任何因果關係。此外，上開調查報告第6頁末段
    載明「因本區域鄰近淡水河，地下水位易受潮汐影響，建議
    施工單位於地表下GL-7.0～-11.0m之疏鬆粉質細砂層及地表
    下GL-11.0～-19.0m之疏鬆砂質粉土層施工時，須特別注意
    穩定液之濃度，因這兩個土層極易因開挖解壓及水位變化等
    因素，造成『擋土壁體』或『基樁開挖』施工時之坍孔現象
    」 (見原審卷(二)第41頁)，已認定本件工地係因為土質鬆軟
    而導致坍孔，若未注意土質問題，就算基樁單獨施工也會產
    生坍孔，與連續壁是否同時施作並無關係，是以本件A5基樁
    坍孔與聖陸公司同時施作連續壁之間，並無相當之因果關係
    存在。故同豐公司主張A5基樁坍孔應歸責於聖陸公司，聖陸
    公司之連續壁施工造成其支出A5補樁費用及A5補樁空打段混
    擬土敲除費用之損失、依侵權行為規定向聖陸公司請求賠償
    云云，委無足採。
 3、同豐公司雖另主張該部分施工係因聖陸公司要求同豐公司另
    行施作，可依民法第490條、第491條請求該部分工程款，然
    同豐公司對於此部份並未舉證以實其說，尚難認定兩造間對
    此部份工程有另外計價之合意存在。又其中Ａ5補樁後之空
    打段混凝土敲除費用650,000元部分，兩造於91年10月1日會
    議記錄第8項（見原審卷(一)第164頁原證11）雖記載「同豐政
    茂同意以65萬元（稅外加）承攬，同豐同意票期二個月」，
    然證人即業主新東陽營造股份有限公司之出席人張健益於原
    審證稱：因為新東陽將工程發包給聖陸公司，聖陸公司再將
    基樁部分發包給同豐公司，而同豐公司與聖陸公司間對於A5
    基樁要如何處理談不攏，所以由新東陽介入協調，但是該次
    會議並未討論到責任歸屬問題，只有討論該如何打基樁的問
    題，至於第8項是同豐公司、聖陸公司與實際打除的政茂公
    司約定付款方式，其不知道為什麼當初他們要這樣約定等語
    （見原審卷(二)94年10月6日言詞辯論筆錄），足見該次會議
    係在協調基樁如何打除，並未討論責任歸屬，同豐公司主張
    該次會議記錄即可證明A5基樁坍孔非可歸責於同豐公司云云
    不足採信。而該次會議記錄既約定由政茂公司向同豐公司請
    款，並未約定兩造間有追加工程之合意存在，同豐公司依民
    法第490條、第491條規定請求此部份金額即無理由，不應准
    許。
七、關於聖陸公司所支出之P1、P2補樁所需混凝土材料費507,01
    2 元可否主張抵銷？
    本件A5坍孔並非因聖陸公司侵權行為所致，已如前述，而依
    民法第492條規定承攬人應就工作之瑕疵負無過失擔保責任
    ，本件因A5基樁坍孔而須以P1、P2補樁，乃係同豐公司之瑕
    疵修補義務，自應由同豐公司負擔，故所需之P1及P2補樁費
    用，同豐公司即應自行吸收。雖同豐公司辯稱聖陸公司所提
    之資料無法證明所購入之混擬土係用作P1、P2之補樁，然依
    被證4C工程進度表可知，A5-P1的補樁工程進行時間為89年
    12月17日、A5-P2的補樁進行時間為89年12月13日（見原審
    卷(一)第139至140頁），與訂貨單出貨統計表上的訂貨時間相
    符（見原審卷(一)第144頁），況同豐公司自認P1、P 2補樁之
    混擬土係由聖陸公司所提供，而此部份既應由同豐公司負擔
    瑕疵擔保之責，則費用自應由同豐公司負擔，故聖陸公司主
    張以材料費507,012元抵銷為有理由。
八、關於聖陸公司主張抵銷待扣款2,157,418元有無理由？
    聖陸公司主張尚有待扣款2,157,418元，應予抵銷云云。經
    查關於其中之編號23、24、49之Cb、C5鋼柱偏位補強部分共
    954,593元（見原審卷(一)第118至124頁），同豐公司已自認
    當初同意由長榮開發有限公司代行施作修補，並有91年5月9
    日昇陽機構會議記錄附卷可參（見原審卷(一)第125頁）。然
    除此之外之扣款，依系爭合約書第14條工程驗收規定：「甲
    方驗收時，如發現劣工窳料、工程品質瑕疵或與圖說、規範
    等規定不符時，乙方須依甲方指示即行修正，改修所需工料
    費用均由乙方負擔，乙方拒不改修時，甲方得自乙方應領工
    程款中扣抵，另覓他商承辦或自辦。」（見原審卷(一)第12頁
    ），雖新東陽公司於95年7月19日覆函本院所附資料與原審
    被證4待扣款節錄表相符 (見本院卷第132頁及外放證物、原
    審卷第113至142頁)，惟本件聖陸公司並未舉證其確有通知
    同豐公司修繕被拒情事，且其所提出之待扣資料表係新東陽
    公司對聖陸公司所為之扣款資料，關於何者應由同豐公司負
    擔、同豐公司與聖陸公司應分擔之比例如何計算等，均未舉
    證，此外，聖陸公司亦未提出其他證據證明同豐公司同意聖
    陸公司代行修繕（91年6 月26日會議記錄係聖陸公司單方面
    與新東陽公司之協議，應分擔之比例亦由聖陸公司單方面決
    定，不能作為同豐公司同意編號47偏柱補板部分由聖陸公司
    代行修繕及同意分擔該比例之證據），是以聖陸公司以待扣
    款954,593元部分主張抵銷為有理由，應予准許，逾此部份
    抵銷之主張，為無理由，不應准許。
九、關於聖陸公司主張逾期扣款393,150元有無理由？
    聖陸公司主張：系爭合約約定之施工工期僅為40天，同豐公
    司遲延完工之天數竟高達13天，原約定逾期完工應按日以總
    工程款千分之三計付違約金302,70元（即10,090,016×0.00
    3 =30,270）既逾期完工13天，聖陸公司依約自得主張扣款
    393,510元（30270×13=393510）云云。經查同豐公司實際
    施工62日，系爭合約書規定施工期日為40日，扣除聖陸公司
    同意扣減之未施工8日及象神颱風來襲應延長工期1日，是計
    逾期13日之事實，為同豐公司所不爭執，惟關於同豐公司請
    求延展工期是否有理由部分，茲分述如下：
(一)P1、P2補樁部分：蓋A5基樁坍孔與聖陸公司無關，而同豐公
    司因基樁坍孔而須對P1、P2二支基樁進行修補乃係其瑕疵修
    補義務，非另外追加之工程，因此所延滯之工期，仍屬可歸
    責於同豐公司之事由所致之工程逾期。
(二)共同施作部分：同豐公司雖主張因系爭基樁工程於聖陸公司
    連續壁工程未結束前即進場施工，致同豐公司機具無法全部
    進場施作，導致其施工遲緩，應共同分攤工期各13日云云。
    惟按系爭合約第7條第3項規定：「工程期間乙方參與工程協
    調會結果若因甲方配合之工程延誤，乙方可提出經甲方簽認
    後，延展工期方可併入承攬期限內。」，然同豐公司於施工
    期間就與聖陸公司同時施工之情形，從無表示異議或依前揭
    契約約定要求展延工期，顯見其自認能於合約所定工期內完
    成無疑，同豐公司於事後始主張同時施作致其施工遲緩云云
    ，顯不足採。
(三)碎石回填及廢土運棄部分：碎石回填部分未依系爭合約第7
    條第3項規定由聖陸公司同意延展工期，自不得主張；而廢
    土運棄部分本係包含在原工程合約而非追加工程，已如前述
    ，故均不得請求延展工期。
(四)此外同豐公司對於其有何不可歸責之事由，致須展延工期等
    情，復未能舉證以實其說，是同豐公司請求延展工期為無理
    由，應認本件工程遲延13天均屬可歸責同豐公司之事由所致
    。惟按約定之違約金過高者，法院得減至相當之數額，民法
    第252條定有明文。又是否相當，須依一般客觀事實、社會
    經濟情況及當事人所受損害，債權可得享受之一切利益為衡
    量標準（最高法院51 年台上字第19號判例意旨參照）。本
    件業經原審於斟酌一般客觀事實、社會經濟狀況、當事人所
    受損害情形，及債務人若能如期履行債務時，債權人可得享
    受之一切利益等一切情狀後，認兩造約定上訴人逾期完工，
    按總工程款按日以千分之三計付違約金，尚屬過高，應按總
    工程款按日以千分之一計付違約金較為適當，核無不合。依
    此計算，本件違約金總額經核減後，應為131,170元（其計
    算式為：10,090,016元×0.001×13天=131,170元，元以下
    四捨五入），逾此部份之請求為無理由，應予駁回。
十、綜上所述，本件同豐公司得請求之未付工程款數額為3,809,
    443元，追加工程款1,763,177元之請求部分，均不應准許。
    惟聖陸公司得主張抵銷扣抵之數額為1,592,775元（計算式
    ：P1、P2補樁材料費507,012元＋待扣款954,593元＋逾期扣
    款131,170元＝1,592,775元），兩相抵銷後，同豐公司尚得
    向聖陸公司請求給付2,216,668元（計算式：3,809,443元－
    1,592,775元＝2,216,668元）及自起訴狀繕本送達之翌日即
    93年3月12日起至清償日止，按年息百分之五計算之利息。
    從而同豐公司請求聖陸工應給付2,216,668元及自起訴狀繕
    本送達之翌日即93年3月12日起至清償日止，按年息百分之
    五計算之利息部分為有理由，兩造分別陳明願供擔保為准、
    免假執行之宣告，經核於法並無不合，應分別酌定相當擔保
    金額准許之。逾此部份之請求則屬無據，不應准許，其假執
    行之聲請亦失所附麗，應併予駁回。原審因而就同豐公司上
    述請求有理由部分，為同豐公司勝訴之判決及為准、免假執
    行之宣告，就同豐公司請求無理由部分，為同豐公司敗訴之
    判決並駁回其假執行之聲請，並無不合。兩造對於其敗訴部
    分，分別提起上訴，指摘原判決不當，分別求予廢棄改判，
    均為無理由，均應駁回其上訴。另民事訴訟法第392條業已
    於92年2月7日修正增列第2項、第3項為「法院得依聲請或依
    職權宣告被告預供擔保，或將請求標的物提存而免為假執行
    」、「依前項規定預供擔保或提存而免為假執行，應於執行
    標的物拍定、變賣或物之交付前為之」，故原判決第4項關
    於上訴人免為假執行部分，應更正為「被告於執行標的物拍
    定、變賣或物之交付前，得以新台幣貳佰貳拾壹萬陸仟陸佰
    陸拾捌元預供擔保或將請求標的物提存而免為假執行」，附
    此指明。
十一、本件事證已臻明確，兩造其餘主張及舉證，與本件判決結
    果無涉，毋庸一一審酌，併予敘明。
參、據上論結，本件兩造上訴均為無理由，依民事訴訟法第449
    條第1項、第78條，判決如主文。
中　　華　　民　　國　　96　　年　　1 　　月　　3 　　日
                    民事第十四庭
                        審判長法  官  許正順
                              法  官  張  蘭
                              法  官  魏麗娟
正本係照原本作成。
如不服本判決，應於收受送達後20日內向本院提出上訴書狀，其
未表明上訴理由者，應於提出上訴後20日內向本院補提理由書狀
（均須按他造當事人之人數附繕本）上訴時應提出委任律師或具
有律師資格之人之委任狀；委任有律師資格者，另應附具律師資
格證書及釋明委任人與受任人有民事訴訟法第466條之1第1項但
書或第2項（詳附註）所定關係之釋明文書影本。
中　　華　　民　　國　　96　　年　　1 　　月　　4 　　日
　　　　　　　　　　　　　　　書記官  于  誠
附註：
民事訴訟法第466條之1（第1項、第2項）：
對於第二審判決上訴，上訴人應委任律師為訴訟代理人。但上訴
人或其他法定代理人具有律師資格者，不在此限。
上訴人之配偶、三親等內之血親、二親等內之姻親，或上訴人為
法人、中央或地方機關時，其所屬專任人員具有律師資格並經法
院認為適當者，亦得為第三審訴訟代理人。
